---
title: "Datos EcoBici"
format: html
editor: visual
---

## Análisis de datos Programa ECOBICI

### Idea:

Este proyecto intenta abordar un análisis completo del programa [ECOBICI](https://data.buenosaires.gob.ar/dataset/bicicletas-publicas) a través de 3 fuentes de datos:

Usuarios

Estaciones

Recorridos

### Preguntas/Objetivos:

Indagar acerca de los centros y periferias en relación a la cobertura territorial en base a la oferta del programa (Estaciones) así como también su demanda (Recorridos)

Evaluar la densidad de recorridos (puntos origen - puntos destino) en función de los horarios y del dia (habil - fin de semana) para comprender la dinámica del uso como medio de transporte ya sea hacia lugares de trabajo / unviersidades, como de recreación.

Analizar la duración de recorridos en minutos y las distancias abordadas con el objeto de utilizar como insumo para abordar la temática de ciudad de 15 minutos (isocronas).

Evaluar las tipologías que adquiere la movilidad urbana en el programa ECOBICI tomando en consideración el género y edad de usuarios, asi como tambien los destinos más comunes

Indagar acerca de la influencia climática en la demanda del programa.

### recursos

https://github.com/datosgcba/taller-api-transporte/blob/master/Estaciones_bicicletas_publicas.Rmd https://rpubs.com/andresvecchio/Viajes_Urbanos (centroides, ruteos, distancias) https://rpubs.com/andresvecchio/608604 (osmdata)

### Visualizaciones

geom_line: Evolutivo mensual de recorridos por género

geom_line: Evolutivo mensual de recorridos por temp max y min

geom_boxplot: duración de recorrido por género/ edad (?)

geom_histogram: Distribución de usuarios según cantidad de recorridos efectuados

Mapa leaflet: estaciones con popup de anclajes, nombre y cant de recorridos 2023 (?)

Density map: cant de estaciones

Density map: Estaciones por cantidad de recorridos (JOIN ESTACIONES RECORRIDOS)

Density map: puntos de orígen (?)

ggmap: puntos con origen y destino de un dia en hábil (puede ser animado mañana - tarde - noche) VER HORAS PICOS

ggmap: puntos con origen y destino de un dia no hábil (puede ser animado mañana - tarde - noche)

ggmap: puntos con origen y destino de un dia hábil por género (?)

## Pendientes

RUTEO SUBTES CIUDAD 15 MIN ( VER https://martoalalu.github.io/about/)

API CLIMA (HECHO MEDIANTE SCRAPING VER https://github.com/GuilleFerchero/Scrap_smn)

VER SI EL HTML RENDERIZA BIEN COMO PARA ENTREGARLO

VER COMO MANEJAR EL TEMA DE RECORRIDOS POR EL VOLUMEN DE LA INFO

## Instalamos librerias

```{r librerias, warning=FALSE}

rm(list = ls()) 

###################################################################################
# Instalamos librerías de trabajo
if (!require("pacman")) install.packages("pacman")
pacman::p_load("DT", 
               "lubridate",
               "tidyverse",
               "leaflet",
               "sf",
               "scales",
               "ggmap",
               "osmdata",
               "showtext",
               "ggtext")

#recurso :https://stackoverflow.com/questions/4090169/elegant-way-to-check-for-missing-packages-and-install-them

###################################################################################


```

##Descargamos bases de trabajo

###Uusuarios

```{r descargas, warning=FALSE}

#leemos archivo de trabajo (USUARIOS)

#linkusu <- "https://cdn.buenosaires.gob.ar/datosabiertos/datasets/transporte-y-obras-publicas/bicicletas-publicas/usuarios_ecobici_2023.csv"

datausu <- read.csv("data/usuarios_ecobici_2023.csv", encoding = "UTF-8")


#limpieza

datausu <- datausu %>%
  mutate("Genero" = case_when( genero_usuario == "MALE" ~ "Masculino",
                               genero_usuario == "FEMALE" ~ "Femenino",
                               TRUE ~ "Otro"),
         "Fecha" = ymd(fecha_alta),
         "Mes" = month(Fecha, label = TRUE),
         "Día" = wday(Fecha,label = TRUE, abbr = FALSE),
         "Hora" = hms(hora_alta),
         "Edad" = as.numeric(as.character(edad_usuario)),
         "Año" = year(fecha_alta),
         "EdadRec" = case_when(Edad >= 0 & Edad < 15 ~ "Menores de 15",
                               Edad >= 15 & Edad < 20 ~ "de 15 hasta 20",
                            Edad >= 20 & Edad < 25 ~ "de 20 hasta 25",
                            Edad >= 25 & Edad < 30 ~ "de 25 hasta 30",
                            Edad >= 30 & Edad < 35 ~ "de 30 hasta 35",
                            Edad >= 35 & Edad < 40 ~ "de 35 hasta 40",
                            Edad >= 40 & Edad < 45 ~ "de 40 hasta 45",
                            Edad >= 45 & Edad < 50 ~ "de 45 hasta 50",
                            Edad >= 50 & Edad < 55 ~ "de 50 hasta 55",
                            TRUE ~ "Mayores de 55"))

# Tabla1 <- datausu %>%
#   group_by(Genero) %>%
#   summarise(Total = n()) %>%
#   mutate("%" = round(Total/sum(Total)*100,2))



###################################################################################


```

### Recorridos

```{r descargas, warning=FALSE}

# leemos archivo de trabajo (RECORRIDOS)

link<- ("data/recorridos-realizados-2023.zip")

temp <- tempfile(link)
data <- read.csv(unz(link, "trips_2023.csv"), encoding = "UTF-8")
unlink(temp)

# limpieza data

data1 <- data %>%
  head(20)

# data %>%
#   str()

# limpieza duración recorrido

data$duracion_recorrido <- sub(",", "", data$duracion_recorrido, fixed = TRUE)

datareco <- data %>%
  mutate("Duración_recorrido" = as.numeric(as.character(data$duracion_recorrido)),
         "Fecha_origen" = ymd_hms(data$fecha_origen_recorrido),
         "Fecha_destino" = ymd_hms(data$fecha_destino_recorrido),
         "Duración_real" = Fecha_destino - Fecha_origen,
         "Mes_origen" = my(data$fecha_origen_recorrido),
         "Día_label_origen" = wday(Fecha_origen, label = TRUE, abbr = FALSE),
         "Día_origen" = as.Date(data$fecha_origen_recorrido))

#Extraer la actividad de un dia:

fechalim1 <- as.Date("2023-07-07")
fechalim2 <- as.Date("2023-07-08")

dataday <- datareco %>% 
  filter(Fecha_origen  > fechalim1 & Fecha_origen  < fechalim2)



```

### Estaciones

```{r descargas, warning=FALSE}

##(PRUEBA DESCARGA ESTACIONES)
linkest <- "https://cdn.buenosaires.gob.ar/datosabiertos/datasets/transporte-y-obras-publicas/estaciones-bicicletas-publicas/nuevas-estaciones-bicicletas-publicas.geojson"

dataest <- st_read(linkest)

##(DESCARGA MAPA BARRIOS CABA)

#barrios <- st_read('https://bitsandbricks.github.io/data/CABA_barrios.geojson')


estaciones <- dataest |>  
  mutate("Región" = case_when(COMUNA %in% c("COMUNA 12","COMUNA 13","COMUNA 14","COMUNA 2") ~ "Norte",
                              COMUNA %in% c("COMUNA 5","COMUNA 6","COMUNA 7","COMUNA 10","COMUNA 11","COMUNA 15","COMUNA 1","COMUNA 3") ~ "Centro",
                              COMUNA %in% c("COMUNA 8","COMUNA 4","COMUNA 9") ~ "Sur",
                              COMUNA == "" ~ "Sin Informar"))

# tabla_1 <- estaciones %>% 
#   select(COMUNA) %>% 
#   group_by(COMUNA) %>% 
#   summarize(Total = n())
  
  
```

### Clima

```{r}

clima <- read.csv("data/clima_aeroparque_2023.csv", sep = ";")

clima <- clima |> 
  mutate(Fecha = dmy(Fecha))
  
  

```

## Gráficos descriptivos

Evolutivo mensual de recorridos

```{r}
tabla_mensual_reco <- datareco %>% 
  group_by(Día_origen, Día_label_origen) %>% 
  summarise(total = n()) 

ggplot(tabla_mensual_reco, aes(x = Día_origen, y = total))+
  geom_col()+
  theme_minimal()

```









## Mapa interactivo con estaciones

```{r}

m <- leaflet() %>%
  addTiles() %>%  # Añade por defecto los Tiles de  OpenStreetMap
  #setView(lng = -58.5318469, lat = -34.6265903, zoom = 10) %>% 
  addMarkers(data = estaciones , lat = ~Lat, lng = ~Lon, popup = ~ paste0("Estación: ", NOMBRE, " Anclajes: ", ANCLAJES),clusterOptions = markerClusterOptions())
  
m  # Imprime el mapa


```

## Mapa interactivo con recorridos

```{r}

r <- leaflet() %>%
  addTiles() %>%  # Añade por defecto los Tiles de  OpenStreetMap
  #setView(lng = -58.5318469, lat = -34.6265903, zoom = 10) %>% 
  addMarkers(data = dataday , lat = ~lat_estacion_origen, lng = ~long_estacion_origen, popup = ~ paste0("Fecha Origen: ", fecha_origen_recorrido, " Duración: ", duracion_recorrido),clusterOptions = markerClusterOptions())
  
r  # Imprime el mapa


```
